臺灣高等法院刑事裁定
111年度毒抗字第811號
抗  告  人
即  被  告  盧郁文




上列抗告人即被告因違反毒品危害防制條例案件，不服臺灣新北
地方法院於中華民國111年8月11日所為111年度毒聲字第918號裁
定（聲請案號：臺灣新北地方檢察署111年度聲戒字第163號），
提起抗告，本院裁定如下：
    主  文
抗告駁回。
    理  由
一、原裁定意旨略以：抗告人即被告盧郁文前因施用第一級毒品
    案件，經原審法院以110年度毒聲字第1986號裁定送觀察、
    勒戒，有該裁定書及本院被告前案紀錄表在卷可參。又抗告
    人於本案經送觀察、勒戒後，確有繼續施用毒品之傾向，亦
    有法務部○○○○○○○○○○○○○○○○）民國111年7月27日北所衛字第
    11113005850號函及所附之臺北看守所附設勒戒處所有無繼
    續施用毒品傾向證明書及評估標準紀錄表附卷為憑。據此，
    抗告人既有繼續施用毒品之傾向，依毒品危害防制條例第20
    條第1項、第2項規定，應依法令入戒治處所施以強制戒治。
    是檢察官聲請原審法院裁定令抗告人入戒治處所施以強制戒
    治，為有理由，應予准許。爰裁定抗告人令入戒治處所施以
    強制戒治，其期間為6個月以上，至無繼續強制戒治之必要
    為止，但最長不得逾1年等語。
二、抗告意旨略以：㈠原審法院裁定抗告人送觀察、勒戒後，又
    認定有繼續施用毒品之傾向而裁定強制戒治，僅憑心理醫師
    3至5分鐘之談話內容，即認定抗告人有繼續施用之傾向，實
    難令人信服。㈡抗告人之前案紀錄已執行完畢，原裁定將抗
    告人之前案紀錄作為評估抗告人有繼續施用毒品之傾向之評
    估標準，對抗告人實有不公平之對待。㈢抗告人不知何謂臺
    北看守所111年7月27日北所衛字第11113005850號函附之臺
    北看守所附設勒戒處所有無繼續施用毒品傾向評估標準紀錄
    表。請撤銷原裁定，讓抗告人早日返回職場工作賺錢，以扶
    養無謀生能力之年邁父母及兒子云云。
三、按犯施用第一級、第二級毒品之罪者，檢察官應聲請法院裁
    定，令被告入勒戒處所觀察、勒戒，其期間不得逾2月；觀
    察、勒戒後，檢察官依據勒戒處所之陳報，認受觀察、勒戒
    人有繼續施用毒品傾向者，檢察官應聲請法院裁定令入戒治
    處所強制戒治，其期間為6個月以上，至無繼續強制戒治之
    必要為止，但最長不得逾1年，毒品危害防制條例第20條第1
    項、第2項後段規定明確。至於有無繼續施用毒品傾向之評
    估標準，乃以受勒戒人勒戒後之結果，併參酌勒戒前之各種
    情況，作為評估之依據。依法務部訂頒之「有無繼續施用毒
    品傾向評估標準評分說明手冊」，其判斷準則係以「前科紀
    錄與行為表現」、「臨床評估」及「社會穩定度」三大項合
    併計算總分，每一大項皆有靜態因子與動態因子評分，靜態
    因子分數總分在60分（含）以上者，評估為「有繼續施用毒
    品傾向」；在60分以下者，若與動態因子相加總分在60分（
    含）以上，亦為「有繼續施用毒品傾向」；相加總分不足60
    分者，評估為「無繼續施用毒品傾向」。而「前科紀錄與行
    為表現」係評估毒品犯罪相關司法紀錄、首次毒品犯罪年齡
    、其他犯罪相關紀錄、入所時尿液毒品檢驗、所內行為表現
    等因素；「臨床評估」係評估物質使用行為、合法物質濫用
    、使用方式、使用年數、精神疾病共病（含反社會人格）、
    臨床綜合評估（含病識感、動機、態度、就醫意願）等因素
    ；「社會穩定度」則係評估工作、家庭等因素。是被告有無
    繼續施用毒品傾向，係依具體個案之臨床實務及相關事證綜
    合判定，有其專業性，且衡酌強制戒治之目的，係為協助施
    用毒品者戒斷毒品之心癮及身癮所為之一種保安處分，而上
    開評估標準係適用於每一位受觀察、勒戒處分之人，具一致
    性、普遍性、明確性及客觀性，倘其評估由形式上觀察，無
    擅斷或濫權等明顯不當之情事，法院應予尊重。
四、經查：
　㈠抗告人因施用第一級毒品案件，經原審法院以110年度毒聲字
    第1986號裁定送觀察、勒戒後，由勒戒處所醫師進行評估，
    認有繼續施用毒品之傾向等情，有本院被告前案紀錄表、法
    務部○○○○○○○○111年7月27日北所衛字第11113005850號函附
    有無繼續施用毒品傾向證明書及評估標準紀錄表在卷可憑（
    見111毒偵緝1378卷第29頁反面至第31頁）。而依上述評估
    標準紀錄表所載，關於抗告人之「前科紀錄與行為表現」合
    計評分40分（其中毒品犯罪相關司法紀錄為「有，12筆（每
    筆5分）」，上限10分，計10分；首次毒品犯罪年齡為「20
    歲以下」，計10分；其他犯罪相關紀錄為「有，6筆（每筆2
    分）」，計10分；入所時尿液毒品檢驗為「多種毒品反應」
    ，計10分，以上靜態因子合計40分；動態因子之所內行為表
    現：「無重度違規」，計0分；「無輕中度違規」，計0分；
    「無持續於所內抽菸」，計0分，以上動態因子合計0分）；
    「臨床評估」合計評分27分（其中靜態因子之物質使用行為
    ：多重毒品濫用為「有，種類：海洛因、安非他命」，計10
    分；合法物質濫用為「有，種類：菸」，計2分；使用方式
    為「無注射使用」，計0分；使用年數為「超過1年」，計10
    分，以上靜態因子合計22分；動態因子之精神疾病共病〈含
    反社會人格〉為「無」，計0分；臨床綜合評估〈含病識感、
    動機、態度、就醫意願〉為「偏重」，計5分，以上動態因子
    合計5分）；「社會穩定度」合計評分0分（其中靜態因子之
    工作為「全職工作：夜市攤商」，計0分；家人藥物濫用為
    「無」，計0分；動態因子之入所後家人是否訪視為「有」
    ，計0分；出所後是否與家人同住為「是」，計0分），彙算
    總分為67分（靜態因子合計62分，動態因子合計5分），始
    評定為「有繼續施用毒品傾向」。核上述評估紀錄，除詳列
    各項靜態因子、動態因子之細目外，並定有各項配分、計分
    上限等具體標準，由醫師本於其專門學識經驗，依臨床實務
    及相關情節，評估抗告人之人格特質、臨床徵候、環境相關
    因素等所為之綜合判斷，具有實證依據且有客觀標準得以評
    比，經核上述各項分數之彙算亦無錯漏，且超過法務部所訂
    頒應評估為有繼續施用毒品傾向之分數標準，從形式上觀察
    ，並無欠缺正當性、擅斷或濫權等明顯不當之情事，自得憑
    以判斷抗告人有無繼續施用毒品之傾向。是原審法院採為認
    定抗告人於觀察、勒戒後，有繼續施用毒品傾向之依據，裁
    定令入戒治處所強制戒治，難認有何違法不當。抗告人以其
    不知何謂臺北看守所附設勒戒處所有無繼續施用毒品傾向評
    估標準紀錄表指摘原裁定不當，難認可採。
　㈡司法實務或醫學臨床上，具有毒品前科紀錄者，或因長期有
    機會接觸毒品，或因欲藉由毒品作用暫時隔絕現實環境，其
    反覆性、繼續性再犯施用毒品行為之機率，確實較無毒品前
    科者為高，故上開評估標準將受處分人之前科紀錄列入重要
    之評分項目，且於評分說明手冊明訂：所謂毒品犯罪相關司
    法紀錄，不論其為吸食施打、運輸、販賣、持有毒品或其他
    罪名，凡觸犯毒品危害防制條例、原肅清煙毒條例、原麻醉
    藥品管理條例或管制藥品管理條例相關刑罰規定者均屬之，
    觀察勒戒、強制戒治及緩起訴後不起訴的紀錄也列入毒品相
    關犯罪紀錄項目範圍。況抗告人自80年間起即因違反麻醉藥
    品管理條例、毒品危害防制條例案件，經法院裁定觀察、勒
    戒、強制戒治或判處罪刑並執行完畢，此有本院被告前案紀
    錄表在卷可參。其反覆施用毒品之前科紀錄，恰符合上開經
    驗法則，足見前揭評估標準將受處分人之前科紀錄做為重要
    評估依據，並無違法或不當之處。且法務部新修正之「有無
    繼續施用毒品傾向評估標準」，已就其中「毒品犯罪相關司
    法紀錄」、「其他犯罪相關紀錄」設有計分上限，當無過度
    評價抗告人前科紀錄之虞。抗告意旨指摘原裁定將抗告人之
    前案紀錄作為認定評估其有繼續施用毒品之傾向之評估依據
    ，對其有不公平之對待云云，洵屬無據。
　㈢再者，毒品危害防制條例所規定之觀察、勒戒及強制戒治，
    係一種針對受處分人「將來之危險」所為預防、矯正措施之
    保安處分，目的係為幫助施用毒品者斷絕身癮及心癮而完全
    戒除毒癮，該處分之性質「非為懲戒」行為人，而係為消滅
    行為人再次施用毒品之危險性；觀察、勒戒及強制戒治係導
    入一種療程觀念，針對行為人將來之危險所為預防、矯治措
    施之保安處分，以達教化與治療之目的，可謂刑罰之補充制
    度，從而毒品危害防制條例本身所規定之觀察、勒戒及強制
    戒治等保安處分，雖兼具自由刑之性質，卻有刑罰不可替代
    之教化治療作用，且觀察、勒戒及強制戒治既係用以矯治、
    預防行為人之反社會性格，係具有社會保安功能之保安處分
    ，當無因行為人之個人或家庭因素而免予執行之理。是抗告
    人前所指之工作、家庭、扶養家人等因素，均非得為不予裁
    定令入戒治處所施以強制戒治之事由。
五、綜上所述，被告以前詞提起抗告，為無理由，應予駁回。
據上論斷，應依刑事訴訟法第412條，裁定如主文。
中　　華　　民　　國　　111 　年　　9 　　月　　15　　日
                  刑事第十五庭  審判長法  官  陳芃宇
                                      法  官  陳俞伶
                                      法  官　曹馨方
以上正本證明與原本無異。
不得再抗告。
                                      書記官　游秀珠
中　　華　　民　　國　　111 　年　　9 　　月　　15　　日